臺灣屏東地方法院民事判決　　　　　　　 99年度訴字第780號
原　　　告　曾耀盛
被　　　告　黃運祥
　　　　　　黃運連
　　　　　　楊菊香
兼上列三人
訴訟代理人　黃連和
上列當事人間請求分割共有物事件，本院於民國100 年3 月31日
言詞辯論終結，判決如下：
    主  文
兩造共有坐落屏東縣麟洛鄉○○段九二一地號、地目旱、面積八
一三七‧六三平方公尺土地，依下列方法分割：如附圖所示編號
Ａ部分面積一三二二‧三六平方公尺分歸原告取得；如附圖所示
編號Ｂ部分面積六八一五‧二七平方公尺分歸被告黃運祥、黃運
連、楊菊香、黃連和依序按應有部分六十七分之十、六十七分之
三十二、六十七分之十二、六十七分之十三保持共有。
訴訟費用由兩造按原應有部分比例負擔。
    事實及理由
一、原告主張：坐落屏東縣麟洛鄉○○段921 地號、地目旱、面
    積8,137.63平方公尺之土地（下稱系爭土地）為兩造所共有
    ，伊之應有部分為13/80 ，被告黃運祥、黃運連、楊菊香、
    黃連和之應有部分依序為10/80 、32/80 、12/80 、13/80
    。系爭土地並無因使用目的不能分割之情形，共有人間亦無
    就系爭土地約定不分割之期限，復無法協議分割系爭土地，
    爰請求如附圖所示編號Ａ部分分歸伊取得，編號Ｂ部分由被
    告保持共有等語，並聲明：系爭土地准予分割。
二、被告陳述：渠等同意原告主張之分割方法等語。
三、按各共有人，除法令另有規定外，得隨時請求分割共有物；
    分割之方法不能協議決定，或於協議決定後因消滅時效完成
    經共有人拒絕履行者，法院得因任何共有人之請求，命為下
    列之分配：以原物分配於各共有人。但各共有人均受原物
    之分配顯有困難者，得將原物分配於部分共有人。原物分
    配顯有困難時，得變賣共有物，以價金分配於各共有人；或
    以原物之一部分分配於各共有人，他部分變賣，以價金分配
    於各共有人。以原物為分配時，如共有人中有未受分配，或
    不能按其應有部分受分配者，得以金錢補償之。以原物為分
    配時，因共有人之利益或其他必要情形，得就共有物之一部
    分仍維持共有，民法第823 條第1 項前段、第824 條第2項
    、第3 項、第4 項分別定有明文。經查，本件原告主張系爭
    土地為兩造所共有，原告之應有部分為13/80 ，被告黃運祥
    、黃運連、楊菊香、黃連和之應有部分依序為10/80 、32/8
    0 、12/80 、13/80 等情，業據其提出土地登記謄本及地籍
    圖各1 份為證（本院卷第5-8 頁），且共有人間亦未以契約
    訂有不分割之期限，依其使用目亦無不能分割之情形，復無
    法協議分割系爭土地，則原告請求裁判分割，自應准許。又
    每宗耕地分割後每人所有面積未達0.25公頃者，不得分割，
    但本條例中華民國89年1 月4 日修正施行前之共有耕地，得
    分割為單獨所有；前項第3 款及第4 款所定共有耕地，辦理
    分割為單獨所有者，應先取得共有人之協議或法院確定判決
    ，其分割後之宗數，不得超過共有人人數，農業發展條例第
    16條第1 項第4 款及第2 項設有明文。本件系爭土地為依區
    域計劃法劃定為一般農業區之農牧用地，屬於農業發展條例
    第3 條第11款所定之耕地，惟係屬農業發展條例89年1 月4
    日修正施行前之共有耕地，自不受該條例面積未達0.25公頃
    ，不得分割之限制。次查，系爭土地形狀類似「ㄈ」字型，
    北側緊臨「東林淨苑」，土地西北側種植椰子樹，並以鐵絲
    網圍籬作為區隔等情，業經本院會同屏東縣屏東地政事務所
    人員至現場勘測屬實，製有勘驗測量筆錄與複丈成果圖各1
    份並有卷附現場照片可稽（本院卷第49-51 、54、24-25 頁
    ）。本院審酌系爭土地為農牧用地，不宜過度細分，以免妨
    礙農耕，復參酌兩造之意願，認原告主張之分割方法，已兼
    顧公平及土地經濟效益，應屬公允之分割方法。
四、綜上所述，原告本於共有物分割請求權，求為裁判分割，於
    法有據，本院審酌如附圖所示之分割方法，尚屬公允適當，
    已如前述，爰判決如主文第1 項所示。
五、末按應有部分有抵押權或質權者，其權利不因共有物之分割
    而受影響。但有下列情形之一者，其權利移存於抵押人或出
    質人所分得之部分：權利人同意分割。權利人已參加共
    有物分割訴訟。權利人經共有人告知訴訟而未參加，民法
    第824 條之1 第2 項定有明文。查被告黃運連以其系爭土地
    之應有部分為訴外人林珠惠設定抵押權，有土地登記謄本可
    稽，本院依職權於訴訟中對系爭土地抵押權人即林珠惠告知
    訴訟，惟林珠惠並未參加訴訟，揆諸上揭規定，其抵押權依
    法自移存於抵押人即被告黃運連分配取得之土地上，併予敘
    明。
六、按分割共有物之訴，核其性質，兩造本可互換地位，原告提
    起本件訴訟於法雖屬有據，然被告之應訴乃法律規定所不得
    不然，是本件訴訟費用應由兩造按應有部分之比例分擔始為
    公允。
七、訴訟費用負擔之依據：民事訴訟法第80條之1 。
中    華    民    國   100    年    4     月    14    日
                       民事第二庭   法  官  陳威宏
正本係照原本作成。
如對判決上訴，須於判決送達後二十日內向本院提出上訴狀，其
未表明上訴理由者，應於提出上訴後二十日內向本院補提理由書
狀（均須按他造當事人之人數附繕本）。
中    華    民    國   100    年    4     月    15    日
                                    書記官  陳勃諺